最高法院刑事判決　　　　　　九十六年度台上字第二九三四號
上　訴　人　乙○○
　　　　　　甲○○
上 列一 人
選任辯護人　陳德聰律師
上　訴　人　丙○○　男民國○○年○月○日生
　　　　　　　　　　身分證統一編號：Ｚ000000000
　　　　　　　　　　住台北市○○街205號之2
選任辯護人　齊彥良律師
上列上訴人等因偽造文書案件，不服台灣高等法院中華民國九十
五年七月十四日第二審更審判決（九十五年度重上更(三)字第四八
號，起訴案號：台灣台北地方法院檢察署八十五年度偵字第一七
九八四號），提起上訴，本院判決如下：
    主  文
原判決撤銷，發回台灣高等法院。
    理  由
本件原判決撤銷第一審關於上訴人乙○○、甲○○、丙○○（下
稱上訴人等）部分之不當科刑判決，改判依修正前刑法之牽連犯
規定從一重各論處上訴人等共同連續行使偽造私文書，足以生損
害於他人罪刑，固非無見。
惟查：(一)、刑之量定，固為實體法上賦予法院得為自由裁量之事
項，但此項職權之行使，並非得恣意為之，仍應受比例原則、平
等原則、罪刑相當原則之支配，審酌刑法第五十七條所列各款應
行注意事項及一切情狀為之，使輕重得宜，罰當其罪，以符合法
律授權之目的，此即所謂自由裁量權之內部界限。原判決於理由
內以審酌上訴人等之素行及其等犯罪之目的、手段、所生危害、
犯後態度，因貪圖不法，以惡意投保，企圖詐領保險金，惡性非
輕，不宜輕縱，惟考量詐欺之金額、尚未得逞即遭查獲，又乙○
○犯後已坦承錯誤，與丙○○於本案均經羈押多時，應有所警惕
，故就第一審所處刑度略予減輕；而甲○○之犯罪事實雖認定較
第一審為多，亦即第一審僅論以詐欺未遂，而原審尚認定其共同
行使偽造私文書，但斟酌其參與之程度、因乙○○要求而一時為
利益所矇蔽，本案原本可分得之利益，並非就所預期領得之保險
金均分，僅乙○○應給與新台幣（下同）五十萬元，事後並未得
手等情，認第一審所處刑度宜予減輕等一切情狀，而分別量處乙
○○有期徒刑四年，丙○○有期徒刑三年八月，甲○○有期徒刑
一年（見原判決第十二頁第十一行至第二十二行、第一頁主文欄
第二行至第四行），似以犯後態度良窳、原本可得之利益多寡等
為量刑輕重之主要論據。然依原判決所載，上訴人等均就假冒李
日盛名義分別向南山人壽保險股份有限公司（下稱南山公司）、
美國安泰人壽保險股份有限公司台灣分公司（下稱安泰公司）投
保人壽保險、意外保險以詐取保險金未得逞，所牽連犯之刑法第
二百十六條、第二百十條連續行使偽造私文書及刑法第三百三十
九條第三項、第一項連續詐欺取財未遂等犯行，有犯意聯絡及行
為分擔，俱為共同正犯。但乙○○對本件所犯事實均已坦承不諱
，且其於李日盛死亡後而自泰國返回台灣時，曾向南山公司業務
員呂國榮（已判刑確定）表示欲將上開人壽保險之受益人，由甲
○○更改為李日盛之家屬，惟因李日盛死亡已無法更改而未果（
見原判決第四頁末行至第五頁第四行），而丙○○則否認有偽造
文書及詐領保險金之犯行，另甲○○亦否認有參與偽造要保書以
詐領保險金之意圖（見原判決第四頁第十行至第二十五行），故
就犯後態度而言，乙○○似較丙○○、甲○○為佳。另原判決既
未認定乙○○、丙○○彼此間就上開所欲詐領之保險金有應如何
分配之謀議，且丙○○除上開犯行外，復為李日盛向中國產物保
險股份有限公司投保五百萬元之旅遊平安險，雖係以李日盛之法
定繼承人為受益人，卻於李日盛死亡後對其家屬佯稱僅投保二百
萬元，而欲詐取其間保險金之差額三百萬元，嗣經上開家屬察覺
有異而未得逞（見原判決第三頁第九行至第十四行、同頁第二十
九行至第四頁第六行），則本件乙○○、丙○○原本可取得之利
益究竟各若干？乙○○原本可取得之利益是否較甲○○為多？丙
○○原本可取得之利益總計是否已較乙○○為多？均尚欠明瞭，
原判決對此未詳予究明，即逕量處乙○○較丙○○為重之刑，且
對乙○○、丙○○量處較甲○○重逾數倍之刑，是否符合比例、
平等及罪刑相當原則，自有再行斟酌之餘地。(二)、原判決以丙○
○已自承事前未經李日盛之同意即為其投保，非但為李日盛支付
保費，且事後對李日盛及其家屬隱瞞投保之事實，又知悉乙○○
找甲○○當受益人及偽簽李日盛之姓名等理由，說明丙○○與乙
○○、甲○○有共同詐領保險金及偽造文書之犯意聯絡（見原判
決第五頁第二十一行至第二十五行），但對究憑何證據認定丙○
○知悉乙○○找甲○○當受益人及偽簽李日盛之姓名，卻未進一
步說明其所憑依據，已嫌理由不備。又原判決依憑甲○○於警詢
時供陳：「（李日盛的保險單內你列名為未婚妻，你是否知道？
）六月（民國八十五年）間乙○○曾經跟我說李日盛在泰國得罪
黑道份子，可能有人不喜歡他，會對他不利，李日盛要買個保險
，乙○○要我在李日盛保險單上列為未婚妻」、「（此後乙○○
有沒有交代你什麼？）七月（八十五年）中旬乙○○打電話跟我
說保險公司的人會拿保險金申請書給我簽名，你照簽不用多問，
事情結束之後會給我五十萬元」，於第一審亦供稱：「（乙○○
是不是請你當此二張保單之受益人？）他是有找我，他稱沒有關
係，我只是幫他忙」、「（乙○○答應要事成之後給你五十萬元
是何意思？）他大概看我不太願意，便稱待酬金下來會給我五十
萬元」、「（乙○○是何時要求你擔任保單之受益人？）好像是
在七月中旬向我拿資料，投保之前只是問我身分證字號，應是李
日盛事件發生之後向我拿資料欲去辦」、「（《提示南山人壽保
險金申請書》受益人之名字及印章是否你寫的？印章是否你的？
）不是我寫的，印章我的」、「（拿資料時知是李日盛之未婚妻
？）我問他，他說沒關係，當時我知是李日盛之未婚妻」、「（
乙○○找你，用李日盛名義投保，用你為受益人冒充李日盛之未
婚妻？）乙○○叫我幫他一個忙，當受益人，後來乙○○來跟我
拿印鑑證明時，洪要給我五十萬，我當時也沒有在意」，嗣於原
審更(一)審或更(二)審並陳稱：「是乙○○叫我假冒李日盛的未婚妻
在要保書擔任受益人，我一開始認為只是幫一個忙，他也告訴我
沒有關係，我當時也沒有想太多，我是基於朋友的關係幫忙」、
「（你是否事先知情乙○○要列你為受益人？）因為他說沒有關
係，我才幫他的」、「（對《南山人壽》保險金申請書有何意見
？）印章是我的沒有錯，簽名不是我簽的」、「乙○○幫李日盛
辦保險的時候，乙○○有跟我要我的年籍資料」、「……乙○○
有在電話中跟我要身分證號碼……」、「（對南山人壽保險金申
請書有何意見？）名字不是我寫的。但印章是我跟印鑑證明一併
交給乙○○」，及乙○○於偵審中陳稱：「安泰公司是甲○○簽
的，之前我有打電話給甲○○交代她簽名，南山公司的是我簽的
，印章是我在李日盛死後向甲○○要的」、「我是在投保之前打
電話問甲○○年籍資料，而在事發辦理理賠時向甲○○要資料，
她有些不願意下，我才告知她酬勞之事」各等語，據謂甲○○辯
陳其不知乙○○假冒李日盛名義向南山公司投保及申請理賠之事
，顯不足採信（見原判決第六頁第二十六行至第九頁第六行）。
然依卷內資料所載，甲○○及乙○○於警詢或偵審中雖有如上之
供述，但甲○○對乙○○假冒李日盛名義向南山公司投保人壽險
並申請理賠之事始終否認知情，並辯稱：「（妳有無在南山公司
及安泰公司的要保人李日盛的死亡理賠申請書簽名？）只在安泰
公司業務員張小姐（指張麗燕，業經判刑確定）打電話到我上班
的飯店要我告訴她地址，她拿到飯店給我簽的」、「（南山公司
理賠申請書不是妳親自簽名嗎？）不是。我不知南山公司也有保
，更不知我也是受益人」、「（安泰公司的張小姐要妳簽名之前
有無問妳是不是李日盛之未婚妻？）有回答她說是，我就簽了名
。因為這之前乙○○已經要求我說只要有人拿文件來就簽名，不
要問什麼，所以我都照他告訴我的做」、「（《提示南山公司保
險金申請書》受益人甲○○之字跡是否妳簽？）不是」、「（乙
○○有無告訴妳他為李日盛投保幾家公司？）沒有，他只說安泰
人員來時叫我簽字」（見偵字第一七九八四號卷第八頁反面、第
九頁、第十一頁、第一九五頁）。乙○○亦供稱：「（南山人壽
保險金申請書上受益人是何人寫的？）名字是我寫的」、「……
是我冒簽的」、「我是在投保之前打電話問甲○○年籍資料，而
在事發辦理理賠時向甲○○要資料，她有些不願意下，我才告知
她酬勞之事，在投保之前她並不知情」、「（甲○○受益《人理
賠》申請書上之姓名、印章誰蓋、誰寫的？）我簽的章，我向張
拿資料的，我只告訴他要辦理賠，沒說要辦那家」、「……剛開
始幫李日盛辦理保險時，只跟甲○○要她的年籍資料，以便填寫
的受益人是甲○○，受益人是我自己填寫上去」（見同上偵查卷
第三頁反面；第一審卷第一宗第一一八頁、第一一九頁；原審上
訴字卷第一四八頁；原審上更(二)卷第一宗第五十四頁）。另證人
呂國榮並證陳：「（李日盛在南山公司之投保是你接辦的嗎？）
是的。但均是乙○○叫我到他公司去辦的」、「（要保人李日盛
之要保書上資料是你所填寫的，那要保人簽名欄是誰簽的？）是
我將要保書資料填妥後，交給乙○○看，然後乙○○即在要保人
欄位當場偽簽『李日盛』之簽名……」、「……因為乙○○交給
我填寫的那些資料受益人只有甲○○一人，我曾問乙○○此受益
人甲○○與李日盛是什麼關係，乙○○說甲○○是李日盛『逗陣
的』，我說如果是女朋友不行，乙○○接著說那寫未婚妻可不可
以，我說可以……」、「我不認識甲○○……」、「（那麼甲○
○是否親自向你們申請理賠？）並不是甲○○申請的……乙○○
拿一份受益人甲○○簽名蓋章的申請書到公司交給我，甲○○一
直未跟我聯絡」、「（《南山公司》要保書之『甲○○』是何人
寫的？）是乙○○所寫的」（見同上偵查卷第三十五頁至第三十
六頁反面；第一審卷第一宗第一一四頁正、反面）。依渠等上開
供述，乙○○似係獨自假冒李日盛名義與呂國榮洽辦南山公司之
人壽保險，並自行在要保書上偽簽李日盛署押暨記載甲○○為李
日盛之未婚妻及受益人，且乙○○於李日盛在泰國遭槍殺死亡後
向南山公司申請人壽保險金之理賠時，未如其假冒李日盛名義向
安泰公司所投保之意外保險，曾告知甲○○安泰公司將派人對其
調查、核章之事，並由甲○○親自在該意外保險之保險金理賠申
請書上簽名，卻逕自在人壽保險金理賠申請書上蓋用其為向安泰
公司申請意外保險理賠而取自甲○○之印章。如若不虛，則乙○
○於向南山公司申請人壽保險金理賠時，為何不讓該公司派人直
接對甲○○作調查，並由甲○○親自在該保險金理賠申請書上簽
名？甲○○將其印章交予乙○○時，有否授權乙○○可用在本件
南山公司人壽保險金申請書之受益人欄上？是否乙○○有意對甲
○○隱瞞其另以甲○○為本件南山公司人壽保險受益人之事？甲
○○對此是否確不知情？乙○○於八十五年六月間向甲○○提及
欲為李日盛投保，並擬於李日盛保險單上偽載甲○○為李日盛之
未婚妻時，是否曾言明欲向何保險公司投保何種保險？當時是否
已表示尚包括假冒李日盛名義向南山公司投保人壽保險在內？即
均欠明瞭，仍值深入研求。實情為何？為明真相，且此攸關甲○
○是否與乙○○、丙○○共犯此部分犯行，於甲○○之利益難謂
無重大關係，自應詳予查明，乃原審未根究明白，並於理由內為
必要之說明，遽行判決，亦嫌速斷而難昭折服。上訴人等上訴意
旨指摘原判決違法，非無理由，認仍應發回更審，期臻翔適。原
判決認上訴人等牽連犯詐欺取財未遂罪及理由說明不另為無罪諭
知部分，基於審判不可分原則，應併予發回。
據上論結，應依刑事訴訟法第三百九十七條、第四百零一條，判
決如主文。
中　　華　　民　　國　九十六　年　　五　　月　三十一　日
                      最高法院刑事第十庭
                          審判長法官  謝　俊　雄
                                法官  陳　世　雄
                                法官  魏　新　和
                                法官  吳　信　銘
                                法官  徐　文　亮
      本件正本證明與原本無異
                                      書  記  官
中　　華　　民　　國　九十六　年　　六　　月　　七　　日
                                                      G
